臺灣高等法院高雄分院民事判決　　　　 99年度上國易字第7號
上　訴　人　蔡光雄
被上訴人　　高雄市政府地政局鳳山地政事務所
法定代理人　黃瓊慧
訴訟代理人　洪文雀
　　　　　　吳朝生
　　　　　　詹昭旭
上列當事人間請求國家賠償事件，上訴人對於民國99年10月27日
臺灣高雄地方法院99年度國字第11號第一審判決提起上訴，本院
於100年3 月30日言詞辯論終結，判決如下：
    主  文
上訴駁回。
第二審訴訟費用由上訴人負擔。
    事 實 及 理 由
一、上訴人起訴主張：伊於民國98年3 月11日經由台灣高雄地方
    法院（下稱高雄地院）96年度執字第112135號強制執行事件
    （下稱系爭執行事件）拍賣程序，拍定買得坐落高雄市大樹
    區（99年12月24日前為高雄縣大寮鄉，下同）姑婆寮段316
    （下稱系爭土地）、316 之1 、1016等地號土地，經高雄地
    院於98年4 月14日核發權利移轉證明書，並於98年4 月29日
    完成所有權移轉登記。依系爭執行事件拍賣公告及當時土地
    登記謄本所載，系爭土地之使用分區為「一般農業區」、使
    用地類別為「丙種建築用地」。惟被上訴人卻於98年7 月14
    日以系爭土地登記之使用地類別與原始編定清冊不符，逕將
    原先登記之使用地類別「丙種建築用地」更正為「暫未編定
    用地」，復於98年8 月12日將「暫未編定用地」補註為「農
    牧用地」，系爭土地價值因而降低，致伊受有損害。伊前曾
    向被上訴人請求賠償為被上訴人拒絕，爰依土地法第68條規
    定，聲明請求判命被上訴人應給付上訴人1,454,800 元（系
    爭土地更正前公告現值為每平公尺1,000 元，更正後公告現
    值為每平方公尺800 元，兩者每平方公尺相差200 元，系爭
    土地面積為7,274 平方公尺，損害金額計為1,454,800 元）
    ，及自起訴狀繕本送達翌日起至清償日止，按週年利率5%計
    算之利息，並願供擔保請准宣告假執行。
二、被上訴人則以：各縣市政府對於轄區土地之公告現值，係每
    年依法定期調整公告，縱使系爭土地於99年度之公告現值調
    整為每平方公尺800 元，嗣後可能因所屬區段地價之變動，
    或有再予適度調高之可能，非因伊調整公地現值，即必然侵
    害上訴人利益；又系爭土地經鑑價結果，於99年4 月間之價
    值為每平方公尺1,500 元，較諸上訴人於98年3 月間購買系
    爭土地之每平方公尺991 元更高，足見上訴人並未受有損害
    ；再者，上訴人自98年4 月間取得系爭土地權利後至98年7
    月系爭土地使用編定更正為農牧用地之前，並未因信賴土地
    登記簿原登載為「丙種建築用地」，而向主管機關申請核發
    雜項執照或建築執照以資開發，參諸司法院大法官釋字第52
    5 號解釋，上訴人欠缺信賴要件，不在信賴保護範圍等語，
    資為抗辯。
三、原審經審理後，判決上訴人敗訴。上訴人不服，提起上訴，
    並於本院聲明：(一)原判決廢棄；(二)被上訴人應給付上訴人1,
    454,800 元，及自起訴狀繕本送達翌日起至清償日止，按年
    息5%計算之利息；(三)第一、二審訴訟費用由被上訴人負擔。
    被上訴人則於本院聲明：(一)上訴駁回；(二)第二審訴訟費用由
    上訴人負擔。
四、兩造不爭執事項：
  (一)上訴人於98年3 月11日經由高雄地院96年度執字第112135號
    強制執行事件（即系爭執行事件）第2 次拍賣程序，拍定買
    得坐落高雄市大樹區○○○段316 （即系爭土地）、316 之
    1 、1016等地號土地，經高雄地院於98年4 月14日核發權利
    移轉證明書，並於98年4 月29日完成所有權移轉登記。
  (二)被上訴人於65年間初辦理非都市土地使用分區編定登記時，
    系爭土地之使用地類別並非編定為「丙種建築用地」之範圍
    ，被上訴人誤於系爭土地登記簿登載為「丙種建築用地」，
    迄至96年間系爭執行事件強制執行時，系爭土地之土地登記
    謄本及拍賣公告所載之使用地類別皆為「丙種建築用地」。
    系爭土地自65年至89年7 月26日止，登記使用分區為「山坡
    地保育區」；自89年7 月27日起迄今登記使用分區為「一般
    農業區」。
  (三)被上訴人於98年6 月8 日將系爭土地之使用地類別更正登記
    為「暫未編定用地」，並於98年7 月14日發函通知上訴人；
    再於98年7 月22日因系爭土地依前台灣省政府農林廳農牧局
    第四工作處74年7 月19日所作成之可利用限度查定清冊結果
    分類為「農」，據以陳報高雄縣政府補註使用地類別為「農
    牧用地」，經高雄縣政府於98年8 月10日函准辦理，被上訴
    人並於98年8 月12日函知上訴人。
  (四)系爭土地於98年1 月之公告現值為每平方公尺1,000 元，於
    99年1月之公告現值為每平方公尺800元。
五、兩造爭點：
    被上訴人於上訴人買受系土地後（98年8 月間），將系爭土
    地使用地類別自「丙種建築用地」更正、補註登記為「農牧
    用地」，是否致上訴人受損？上訴人依土地法第68條規定，
    請求被上訴人賠償損害，是否有理由？
  (一)按因登記錯誤遺漏或虛偽致受損害者，由該地政機關負損害
    賠償責任；前項損害賠償，不得超過受損害時之價值，此為
    土地法第68條第1 項前段、第2 項所明定。所謂登記，無論
    不動產總登記、權利變更登記或其他登記，均有其適用。所
    謂受損時之價值，指受損害時之市價而言。又被害人是否受
    有實際損害，應視其財產總額有無減少而定；被害人依通常
    情形原可預期之利益之喪失，則不得請求賠償（最高法院78
    年度台上字第707 號、85年度台上字第406 號、94年度台上
    字第1167號、89年度台上字第2213號判決意旨參照）。
  (二)經查，系爭土地前經系爭執行事件囑託鑑價結果，系爭土地
    於97年5 月間使用地類別登記為「丙種建築用地」時之市價
    約為每平方公尺1,000 元，此經本院調取系爭執行事件卷核
    閱，有鑑價報告附卷足稽。而系爭土地於98年8 月間更正、
    補註登記使用地類別為「農牧用地」後，經原審囑託鑑價結
    果，系爭土地於99年4 月間之市價約為每平方公尺1,500 元
    ，此有鑑估報告書在卷可稽（見外放證物）。由是，足見系
    爭土地更正、補註登記使用地類別為「農牧用地」後，其價
    值較諸先前登記為「丙種建築用地」時，並無減損（每平方
    公尺1,500 元優於每平方公尺1,000 元）。且系爭土地坐落
    所在之高雄市大樹區之區域環境係屬舊都市發展區，當區土
    地利用以農業使用型態為主，不動產市場供需平衡，於99年
    4 月回溯半年內，無預售房屋公開推出，市場多為中古房屋
    流通等情，此參諸前揭鑑估報告書可明（見外放證物第15頁
    ），基此，足徵系爭土地所在區域之建築用地需求不高，欠
    缺價格差異因素，益難認系爭土地使用地類別更正、補註為
    「農牧用地」必肇致價值貶損之結果。
  (三)至系爭土地於98年1 月尚登記為「丙種建築用地」時之公告
    現值為每平方公尺1,000 元，於99年1 月已更正、補註登記
    為「農牧用地」時之公告現值為每平方公尺800 元，固為兩
    造所不爭。然公告地價係直轄市或縣（市）地政機關依土地
    法暨其施行法、平均地權條例相關規定，劃分地價區段、等
    級，調查土地市價或收益價格後，依法審議核定、每年公告
    之土地價值。職是，尚難僅憑系爭土地公告現值短期內一時
    價格之落差，遽認系爭土地使用地類別更正、補註為「農牧
    用地」確已造成系爭土地之市價貶落。
  (四)上訴人雖稱：如系爭土地於拍賣時即已更正為「農牧用地」
    ，伊絕不可能應買，且伊於買受後已作建築規劃，申請將系
    爭土地與同段316 之1 地號土地（地目建）合併使用云云。
    而被上訴人就上訴人曾申請合併系爭土地與同段316 之1 地
    號土地乙節，固不否認，並陳明因系爭土地使用地類別須更
    正，故其測量課人員已將該項合併撤銷等情。惟上訴人應買
    系爭土地時預定供作建築用地，事後因使用地類別更正、補
    註而無法作為通常建築使用，僅系爭土地利用方式未能如其
    所預期，然其享有系爭土地之財產價值之客觀狀態並不因而
    受影響，且系爭土地之價值尚無因使用地類別更正、補註為
    「農牧用地」而減少，業敘如前。是上訴人之財產總額難認
    有減少，自無受損可言；其因建築規劃遭遇窒礙致原預期可
    能獲取之利益之喪失，揆諸首揭說明，亦不得請求賠償。
  (五)據上，系爭土地於使用地類別更正、補註為「農牧用地」後
    ，其市價經鑑估結果尚無減損，上訴人並無受有實際損害。
    是則，上訴人依土地法第68條規定，請求被上訴人賠償損害
    ，洵屬無據。
六、從而，上訴人本於土地法第68條規定，請求被上訴人給付1,
    454,800 元，及自起訴狀繕本送達翌日起至清償日止，按週
    年利率5%計算之利息，為無理由，不應准許。原審為上訴人
    敗訴之判決，並無不合。上訴意旨指摘原判決不當，求予廢
    棄改判，為無理由，應予駁回。
七、兩造其餘攻擊防禦方法，無礙本件勝負之判斷，爰不一一論
    敘，附此敘明。
八、據上論結，本件上訴為無理由，依民事訴訟法第449 條第1
    項、第78條，判決如主文。
中    華    民    國  100     年    4     月    13    日
                            民事第三庭
                                審判長法官  張國彬
                                法      官  鄭月霞
                                法      官  甯  馨
以上正本證明與原本無異。
本件不得上訴。
中    華    民    國  100     年    4     月    13    日
                                書  記  官  施耀程